ACORDAO-COMPLETO-2340953

ACÓRDÃO 308/2019 ATA 1/2019 - SEGUNDA CÂMARA

VISTOS, relatados e discutidos estes autos de tomada de contas especial instaurada pela Caixa Econômica Federal (Caixa) em desfavor do Sr. Cláudio Fernando Guedes Bezerra, como então prefeito de Aliança - PE (gestão: 2013-2016) , diante da inexecução do Contrato de Repasse 330.583-22/2010 (Siafi 740053) destinado à construção de calçadas, de sinalização viária e de pavimentação com paralelepípedo granítico em diversas ruas do aludido município pelo aporte de recursos federais provenientes do então Ministério das Cidades sob o valor de R$ 1.000.000,00, tendo a vigência do ajuste sido estipulada para o período de 13/12/2010 a 25/3/2014; 
ACORDAM os Ministros do Tribunal de Contas da União, reunidos em Sessão da Segunda Câmara, diante das razões apresentadas pelo Relator, em: 
9.1. rejeitar as alegações de defesa apresentadas pelo Sr. Cláudio Fernando Guedes Bezerra e julgar irregulares as suas contas, nos termos dos arts. 1º, I, 16, III, "c", e 19, caput, da Lei nº 8.443, de 1992, para condená-lo ao pagamento do débito sob o valor de R$ 92.400,00 (noventa e dois mil e quatrocentos reais) , atualizado monetariamente e acrescido de juros de mora, calculados desde 12/9/2013 até a data da efetiva quitação, fixando-lhe o prazo de 15 (quinze) dias, contados da notificação, para que comprove perante o Tribunal (art. 214, III, "a", do Regimento Interno do TCU - RITCU) , o recolhimento da referida quantia ao Tesouro Nacional, na forma da legislação em vigor;
9.2. aplicar em desfavor do Sr. Cláudio Fernando Guedes Bezerra a multa prevista no art. 57 da Lei nº  8.443, de 1992, sob o valor de R$ 40.000,00 (quarenta mil reais) , fixando-lhe o prazo de 15 (quinze) dias, contados da notificação, para que comprove, perante o Tribunal (art. 214, III, "a", do RITCU) , o recolhimento da referida quantia ao Tesouro Nacional, atualizada monetariamente na forma da legislação em vigor;
9.3. autorizar, caso requerido, nos termos do art. 26 da Lei nº 8.443, de 1992, e do art. 217 do RITCU, o parcelamento das dívidas fixadas por este Acórdão em até 36 (trinta e seis) parcelas mensais e sucessivas, sobre as quais incidirão a atualização monetária e os correspondentes acréscimos legais, esclarecendo ao responsável que a falta de pagamento de qualquer parcela importará no vencimento antecipado do saldo devedor, sem prejuízo das demais medidas legais;
9.4. autorizar, desde logo, nos termos do art. 28, inciso II, da Lei nº 8.443, de 1992, a cobrança judicial das dívidas fixadas por este Acórdão, caso não atendidas as notificações;
9.5. determinar que a Caixa Econômica Federal adote as providências cabíveis para condicionar a liberação de saque dos recursos federais ao atendimento de todas as pendências relativas à execução físico-financeira do correspondente contrato de repasse, aí incluídas a aprovação da prestação parcial de contas e a comprovação de o empreendimento não se encontrar paralisado, quando a autorização de saque ocorrer após o término do mandato do prefeito até então responsável pela execução do ajuste, devendo a Caixa orientar todas as suas unidades competentes no sentido da necessária observância desse procedimento, no prazo de 30 (trinta) dias contados da notificação desta deliberação;
9.6. determinar que a unidade técnica adote as seguintes medidas:
9.6.1. envie a cópia do presente Acórdão, acompanhado do Relatório e da Proposta de Deliberação que o fundamenta, à Procuradoria da República no Estado de Pernambuco, nos termos do art. 16, § 3º, da Lei nº  8.443, de 1992, para o ajuizamento das ações penais e civis cabíveis; e
9.6.2. promova o monitoramento da determinação prolatada pelo item 9.5 deste Acórdão.

Tomada de Contas Especial instaurada pela Caixa Econômica Federal (Caixa) em desfavor do Sr. Cláudio Fernando Guedes Bezerra, como então prefeito de Aliança  PE (gestão: 2013-2016), diante da inexecução do Contrato de Repasse 330.583-22/2010 (Siafi 740053) destinado à construção de calçadas, sinalização viária e pavimentação em paralelepípedo granítico em diversas ruas do aludido município, com recursos oriundos do Ministério das Cidades sob o valor de R$ 1.000.000,00, tendo a vigência do ajuste sido estipulada para o período de 13/12/2010 a 25/3/2014.

Segunda Câmara

Município de Aliança - PE.

3. Responsável: Cláudio Fernando Guedes Bezerra (CPF XXX.881.914-XX).

Ana Arraes (Presidente).

13.1. Ministros presentes: Ana Arraes (Presidente), Augusto Nardes, Aroldo Cedraz e Raimundo Carreiro.
13.2. Ministra que alegou impedimento na Sessão: Ana Arraes (Presidente).
13.3. Ministro-Substituto presente: André Luís de Carvalho (Relator).

ACORDAO-COMPLETO-2377199

Acórdão 9881/2019 - Segunda Câmara

Cláudio Fernando Guedes Bezerra

ANDRÉ DE CARVALHO

Trata-se de tomada de contas especial instaurada pela Caixa Econômica Federal (Caixa) em desfavor do Sr. Cláudio Fernando Guedes Bezerra, como então prefeito de Aliança - PE (gestão: 2013-2016) , diante da inexecução do Contrato de Repasse 330.583-22/2010 (Siafi 740053) destinado à construção de calçadas, de sinalização viária e de pavimentação em paralelepípedo granítico em diversas ruas do aludido município pelo aporte de recursos federais provenientes do então Ministério das Cidades sob o valor de R$ 1.000.000,00, tendo a vigência do ajuste sido estipulada para o período de 13/12/2010 a 25/3/2014.
Após a análise final do feito, o auditor federal da então Secex-CE lançou o seu parecer conclusivo à Peça 27, com a anuência dos dirigentes da unidade técnica (Peças 28 e 29) , nos seguintes termos:
" (...) HISTÓRICO 
2. O referido contrato de repasse tinha por objeto a execução de estruturação do espaço urbano com construção de calçadas, sinalização viária e pavimentação em paralelepípedo granítico em diversas ruas do aludido município. O valor do repasse previsto no contrato era de R$ 1.000.000,00 e a contrapartida contratual prevista era de R$ 44.210,71, perfazendo o montante de R$ 1.044.210,71, conforme se verifica no Plano de Trabalho Aprovado - PTA (peça 1, p. 19-34) e no Termo do Contrato de Repasse (peça 1, p. 43-50) . A vigência do instrumento estendeu-se de 13/12/2010 a 25/3/2014.
3. 	A execução do objeto teve início em 19/6/2012, tendo havido ateste de obra, até o último Relatório de Vistoria, em 8/10/2012, de 9,24% do total previsto para o contrato. Houve desembolso financeiro correspondente de R$ 96.506,02 (peça 1, p. 69-71) :
	Data do desbloqueio 
	Valor do Repasse desbloqueado 
	CP desbloqueada 
	Total desbloqueado

	5/9/2013
	92.400,00
	4.106,02
	96.506,02

4. 	Segue abaixo o histórico do contrato, segundo descrito no Parecer Gidur/CA 739/2014, de 30/7/2014 (peça 1, p. 4-7) :
a) em 6/7/2012, a Caixa emitiu o 1º Relatório de Acompanhamento de Engenharia - RAE, atestando a execução de 2,19% dos serviços, correspondente a um montante de R$ 22.872,71, objeto do Boletim de Medição 1 (peça 1, p. 65-67) ;
b) em 16/7/2012, foi encaminhado ao município o Ofício 2533/2012, dirigido ao então prefeito municipal, o Sr. Azoca José Maciel Gouveia (gestão 2009-2012) , contendo informações acerca do ateste de obra, bem como das pendências a serem atendidas para autorização de saque referente ao RAE 01 (peça 1, p. 73-74) ;
c) em 1/8/2012, foi encaminhado ao município o Ofício 2768/2012 com reiteração das pendências a serem atendidas para autorização de saque referente ao RAE 01 (peça 1, p. 77-78) ;
d) em 2/8/2012, houve assinatura de Termo Aditivo prorrogando a vigência do contrato para 25/3/2014;
e) em 5/11/2012, foi realizada a segunda vistoria da obra, da qual gerou o RAE 02 com 7,05% de ateste no período, alusivo ao Boletim de Medição 2, totalizando até então, 9,24% do total contratado (peça 1, p. 69-71) ;
f) em 30/11/2012, foi encaminhado ao município o Ofício 4628/2012 com informações acerca da 2ª medição, bem como, pendências para autorização de saque (peça 1, p. 81-82) ;
g) em 28/12/2012, houve crédito de recursos pelo Ministério;
h) em 5/9/2013, foi realizada a autorização de saque referente aos atestes dos RAE 01 e 02 (peça 1, p. 85-86) ;
i) em 7/11/2013, já na gestão do prefeito sucessor, Sr. Cláudio Fernando Guedes Bezerra (gestão 2013-2016) , o município solicitou à Caixa realinhamento dos preços do contrato de repasse (peça 1, p. 89) ;
j) em 15/5/2014, a Caixa emite o Parecer Gidur/CA 511/2014, levantando a necessidade do saneamento de uma série de pendências para reprogramação do objeto e ateste da funcionalidade da obra (peça 1, p. 91-92) ;
k) em 22/5/2014, após atendimento ao município, a GIGOV/CA informou através da CE 183/2014 os documentos necessários para aprovação de reprogramação, mas a prefeitura não se manifestou;
l) em virtude da inércia da prefeitura no atendimento das pendências para fins de regularização do contrato e encerramento com redução de metas, a Caixa providenciou, por meio dos expedientes 212/2014 (peça 1, p. 15-17) e 214/2014 (peça 1, p. 9-13) , ambos datados de 30/1/2014, a notificação sobre a instauração de TCE, do ex-Prefeito, o Sr. Azoka José Manoel Gouveia (2009-2012) , bem como do seu sucessor, o Sr. Cláudio Fernandes Guedes Bezerra.
5. 	O fato que ensejou a instauração de TCE foi a não execução do objeto pactuado, sendo que o percentual de 9,24%, atestado desde o último Relatório de Vistoria datado de 8/10/2012, não apresenta qualquer funcionalidade, visto que somente foram iniciados os serviços preliminares e não foram concluídos a pavimentação e a sinalização, não trazendo, portanto, os serviços até então realizados qualquer benefício à população.
6. 	Instaurada a competente tomada de contas especial, o tomador de contas emitiu o Relatório de TCE 165/2014, datado de 27/10/2014, atribuindo ao Sr. Cláudio Fernandes Guedes Bezerra, ex-prefeito (gestão 2013-2016) , o débito original apurado de R$ 92.400,00, atualizado desde 12/9/2013, data do saque, em razão do não cumprimento do objeto pactuado. Segundo o tomador de contas, a responsabilização deve recair sobre o prefeito sucessor, tendo em vista ter sido ele que paralisou indevidamente a execução do empreendimento, sem a apresentação de justificativas quanto à impossibilidade de finalização do objeto contratado (peça 1, p. 173-179) .
7. 	O mesmo relatório afastou a responsabilidade do ex-Prefeito, Sr. Azoca José Maciel Gouveia (gestão 2009-2012) , tendo em vista que, embora tenha dado início à execução das obras em sua gestão, os recursos à cargo da União somente foram repassados na gestão de seu sucessor, cabendo a ele dar continuidade ao empreendimento ou, na impossibilidade de fazê-lo, adotar medidas de resguardo ao erário.
8. 	O Relatório de Auditoria CGU 1298/2015 anuiu com o relatório do tomador de contas (peça 1, p. 195-197) .
9. 	Posto isso, quantificado definitivamente o débito pelo qual o responsável era alcançado, seguiu a TCE seu trâmite pelo órgão superior de controle interno, recebendo ao fim o devido pronunciamento ministerial (peça 1, p. 199-205) .
10. Posteriormente, por meio de expediente datado de 20/4/2016, a CGU informou acerca do ajuizamento de ação ordinária, com pedido de antecipação de tutela, por parte do município de Aliança/PE contra a União, na 12ª Vara Federal de Pernambuco/5ª Região (processo 0801971-78.2016.4.05.8300) , no âmbito da qual foi proferida sentença tratando da suspensão da tomada de contas especial alusiva ao contrato de repasse aqui tratado (peças 3, 6, 7 e 8) .
11. No âmbito da 1ª Diretoria Técnica da Secex/PE, em pesquisa realizada no site do TRF5, em 28/3/2017, verificou-se que a União interpôs apelação da sentença que conformou a tutela antecipada e julgou procedente o pedido do município, estando o processo aguardando julgamento. Dessa forma, propôs-se o sobrestamento da presente TCE até o julgamento final da Ação Ordinária 0801971-78.2016.4.05.8300 (peça 9) .
12. No entanto, considerando que as medidas até então adotadas no âmbito da referida ação ordinária não tinham o condão de obstar a tramitação destas contas especiais, uma vez que o presente processo ainda estava na sua etapa inicial de saneamento dos autos, o relator indeferiu o aludido pedido de sobrestamento e determinou o prosseguimento do presente feito.
13. Dessa forma, a instrução anterior (peça 13) , do titular da unidade técnica, determinou a realização de citação do Sr. Cláudio Fernando Guedes Bezerra.
EXAME TÉCNICO
14. Consoante delegação de competência do Exmo. Sr. Ministro Relator, a Secex/CE expediu o Ofício 2152/2017, de 6/9/2017 (peça 14) , promovendo a citação do responsável, que, em resposta, encaminhou suas alegações de defesa, consoante peças 19-23.
Alegações de defesa do Sr. Cláudio Fernando Guedes Bezerra (peça 19-23) 
10. O Sr. Cláudio Fernando Guedes Bezerra, através de advogado constituído, argumenta, em síntese, o que se segue:
10.1. se há responsabilidade pelo não atingimento das metas, a mesma é exclusiva do Sr. Azoka José Maciel Gouveia, gestão 2009-2012, o qual parou indevidamente a execução do objeto, conforme atestado na última medição realizada, e da Caixa Econômica Federal, a qual contratualmente é responsável por adotar providências em relação ao gestor faltoso;
10.2. quando o defendente assumiu o mandato, em janeiro de 2013, o contrato de repasse já estava em andamento, tendo em vista que foi assinado pelo ex-prefeito;
10.3. a última vistoria, realizada foi em 2012, na gestão do Sr. Azoka José Maciel Gouveia e desde esta época, atestou que apenas 9,24% do objeto pactuado no contrato de repasse fora executado e não apresentava funcionalidade, levando a crer que a responsabilidade pela não execução é tão somente do ex-gestor;
10.4. mencionou que a gestão do Sr. Azoka José Maciel Gouveia (2009-2012) foi marcada por inúmeras anormalidades, fato, inclusive, que ensejou ao julgamento irregular das suas contas pelo Tribunal de Contas de Pernambuco durante os 4 (quatro) anos da sua gestão (peça 23) ;
10.5. o defendente, visando a boa fé e o interesse público, mesmo tendo encontrado as obras paradas, se dispôs a dar continuidade à execução do trabalho: encaminhou ao Ministério das Cidades o Ofício GP - 290/2013, em 7/11/2013 (peça 1, p. 89) requerendo que, diante da inexequibilidade dos preços unitários constantes no projeto básico para as obras do Contrato de Repasse 330.583-22/2010, houvesse o realinhamento de seus preços para a realidade de mercado à época, já que a tabela utilizada era do Sinape do ano de 2009/2010;
10.6. a Caixa Econômica Federal, atuando como representante da União e do Ministério das Cidades, se escusou dos seus deveres contratuais, não procedendo com a devida fiscalização e aplicação das penalidades previstas em contrato diante das irregularidades encontradas;
10.7. em 5/11/2012, foi realizada a segunda vistoria da obra, da qual gerou o RAE 02 com 7,05% de ateste no período, alusivo ao Boletim de Medição 2, totalizando em 9,24% do total contratado pelo Sr. Azoka; as irregularidades foram encontradas desde a gestão do prefeito à época dos fatos, o qual executou a obra, e mesmo assim, a Caixa se manteve inerte;
10.8. o defendente não dispunha à época de quaisquer condições materiais para prestar contas dos recursos integralmente geridos por seu antecessor, ou ainda de recursos para devida restituição dos valores sacados, não contribuindo, desse modo, em nenhum momento para a inexecução do contrato supramencionado; 
10.9. à despeito das irregularidades encontradas e não sanadas, a Caixa Econômica procedeu com a transferência de recursos para a conta específica e em 5/9/2013 autorizou a liberação/saque dos recursos previstos, mesmo ciente de todas as irregularidades encontradas na gestão do Sr. Azoka;
10.10. a Caixa Econômica, mesmo constatando todas as irregularidades, se furtou de aplicar as competentes penalidades previstas no instrumento de contrato avençado, procedendo apenas em 27/10/2014, após aproximadamente dois anos do atesto das irregularidades;
10.11. em 16/7/2012, foi encaminhado ao município o Ofício 2533/2012 contendo informações acerca do ateste de obra, bem como das pendências a serem atendidas para autorização do saque referente ao RAE 01; logo em seguida, em 5/11/2012, foi realizada a segunda vistoria da obra, da qual gerou o RAE 02 com 7,05% de ateste; 
10.12. em 30/11/2012, foi encaminhado ao município o Ofício 4628/2012 (peça 1, p. 81-82) com informações acerca da 2ª medição, bem como das pendências para autorização de saque; 
10.13. em 28/12/2012, não obstante tal situação, houve crédito de recursos pelo Ministério, ainda na gestão do Sr. Azoka, ignorando por completo todas as pendências apresentadas nos ofícios enviados ao município durante a gestão deste;
10.14. argumentou que configura um absurdo que o Relatório de Tomada de Contas Especial, instaurado pela Caixa Econômica, aponte o defendente, gestão de 2013-2016, como responsável pela gestão de recursos financeiros, tendo, ainda, a TCE estendido a responsabilidade ao Sr. Cláudio em virtude de não ter dado continuidade ao empreendimento ou, na impossibilidade de fazê-lo, adotado as medidas de resguardo ao erário; 
10.15. embora a Caixa tenha competência contratual para penalizar o gestor, ressalta que, visando responsabilizar o administrador faltoso, o defendente promoveu Ação Judicial 0801971-78.2016.4.05.8300 no TRF 5ª Região, cuja sentença foi julgada procedente, confirmando a tutela antecipada, determinando que a União retirasse do sistema Cauc/Siafi e dos demais meios de restrições creditícias as irregularidades atribuídas ao município relacionadas a pendências no cumprimento do CR 0330583-22 - Sinconv 740053, firmado com o Ministério das Cidades, bem como suspendesse qualquer medida coercitiva para cobrança do débito;
10.16. visando resguardar ao erário, o defendente enviou notificação extrajudicial ao Sr. Azoka, inscreveu o débito em Dívida Ativa e constituiu comissão para realização de Tomada de Contas Especial, no intuito de apurar fatos concernentes a aplicação dos recursos recebidos pelo município de Aliança/PE;
10.17. dessa forma, argumenta que não seria possível concluir que o defendente não tomou nenhuma atitude para resguardar o erário;
10.18. salienta que, embora tenha tomado tais atitudes visando resguardar ao erário, quem tinha competência contratual para penalizar o gestor faltoso à época dos fatos era a CEF, tendo em vista que, quando dos repasses realizados, já sabia da existência de pendências e irregularidades do Sr. Azoka José Maciel;
10.19. no que tange à ocorrência de dano ao erário, pontua que tal fato ocorreu unicamente em face do total descumprimento pela Caixa Econômica Federal dos seus deveres dispostos em contrato; porém, em razão da sua total omissão, a CEF almeja estender/transferir a responsabilidade pela ausência de prestação de contas, pela inexecução da obra e pelo dano ao defendente;
10.20. após reproduzir cláusulas do contrato de repasse, o defendente defende que a interpretação sistemática permitia concluir que caberia à Caixa Econômica Federal rescindir, de pleno direito (itens 2.1 e 2.2) , o contrato quando da constatação, a partir de 16/7/2012, na gestão do Sr. Azoka José Maciel, das inúmeras irregularidades, as quais não foram sanadas e, por si só, vedavam, inclusive, a transferência e/ou autorização de saque de quaisquer recursos (itens 3.1 e 6.1 do contrato) ;
10.21. frisa que a própria Caixa informou a 'não execução do objeto pactuado' e que 'não encontra funcionalidade', apuração realizada no último Relatório de Vistoria datado de 8/10/2012 (PA Gidurca 739/2014, peça 1, p. 4-7) , fato que permitia, igualmente, a abertura do processo de rescisão e abertura de Tomadas de Contas; entretanto, nenhum procedimento foi adotado;
10.22. sustenta que tais fatos relatados, isoladamente ou conjuntamente, ensejariam a indiscutível rescisão do contrato (item 17.1 do contrato) , o que implicaria obrigatoriamente na notificação do contratado (item 8. 7 .3 do contrato) para restituição de todos os valores, sendo assegurado ainda à Caixa/Contratante a proceder com os débitos dos valores existentes em conta para repasse a União (item 8.7.4 do contrato) , e, na hipótese de não existir crédito, a proceder com a imediata abertura de Tomadas de Contas Especial (item 8.7.5 e 17.1.1 do contrato) ;
10.23. além disso, argumenta que era prerrogativa do Ministério das Cidades promover a fiscalização físico-financeira e assumir ou transferir a responsabilidade da execução da obra/serviço no caso de sua paralisação ou de fato relevante (item 10.2 do contrato) ;
10.24. segundo pontua, restaria comprovado que no contrato de repasse em comento deveria, necessariamente, ter sido aberto processo de rescisão e de tomada de contas, o que não fora realizado, tendo acarretado, portanto, a paralisação das obras e o possível dano ao erário;
10.25. pontua que, em que pese a liberação de recursos tenha sido durante a gestão do defendente, a licitação, a assinatura do contrato, as medições, a execução parcial do objeto contratado e todos os atos foram realizados durante a gestão do Sr. Azoka, restando para o Sr. Cláudio apenas o pagamento da empresa que realizou o serviço; 
10.26. diante do exposto, argui que figura insofismável que o Sr. Cláudio Fernando Guedes Bezerra (gestão de 2013-2016) não contribuiu para qualquer inexecução ou dano, sendo inconcebível, portanto, a sua responsabilização por irregularidades atestada antes da sua gestão, que eram de absoluto conhecimento dos contratantes, a quem competia a adoção dos competentes procedimentos previstos em lei e nos termos do contrato para coibir as várias anormalidades apuradas;
10.27. conforme posto na legislação, o chefe do Poder Executivo, atuando como ordenador de despesa, deve ser o responsável pelo não cumprimento de deveres legais;
10.28. sustenta ser notório que qualquer penalidade em decorrência da não realização do contrato de repasse deve recair exclusivamente sobre o ex-gestor faltoso, sob pena de se penalizar as gestões posteriores e, consequentemente, os próprios munícipes, pelas irresponsabilidades cometidas, afrontando o interesse público;
10.29. argumenta que o ato praticado pelo Sr. Azoka José Maciel Gouveia (gestão 2009-2012) , à luz dos ditames legais, se caracteriza como ato de improbidade administrativa, regulado pela Lei 8.429/1992; 
10.30. ressalta que o ato praticado pelo Sr. Azoka José Maciel Gouveia importou em prejuízo incomensurável à população do município de Aliança/PE, também ofendendo aos princípios da Administração Pública, tais como, moralidade, honestidade e legalidade, segundo prediz o art. 11 da Lei de Improbidade Administrativa;
10.31. dessa forma, pugna que o ex-administrador deva ser responsabilizado pelo dano causado ao patrimônio público, porquanto não zelou em cuidar da execução do objeto do contrato de repasse, ficando as obras paralisadas e sem qualquer serventia ao município;
10.32. do mesmo modo, pondera que se mostra inaplicável ao caso o contido na Súmula 230 do TCU, uma vez que o defendente ficou totalmente impossibilitado de proceder com a continuidade das obras, ou até mesmo de prestar contas, ante a total ausência de documentação e recursos deixados pelo Sr. Azoka José Maciel Gouveia; em consequência, deve o nome do defendente ser excluído da presente TCE;
10.33. sustenta que o relatório da auditoria do E. TCU aponta o defendente como responsável por não tomar as medidas legais visando proteger o patrimônio público, conforme prevê a Súmula 230 do TCU; contudo, afirma ser supérflua a necessidade de denúncia aos órgãos de controle, uma vez que a CEF tinha absoluto conhecimento das irregularidades;
10.34. afirma que a continuidade do convênio se mostrou inviável no momento em que o Sr. Cláudio Fernando assumiu a prefeitura, visto que os contratos de repasse estavam eivados de irregularidades, as quais não haviam como serem sanadas sem a intervenção da Caixa Econômica Federal, o que não ocorreu; além disso, os valores percebidos estavam abaixo do mercado, não havendo como dar continuidade à obra;
10.35. no que concerne à adoção das medidas legais cabíveis para resguardar o patrimônio público, embora o defendente tenha tomado as iniciativas já elencadas, reafirma que o órgão fiscalizador do contrato era a Caixa Econômica Federal, à qual competia à adoção das medidas previstas em contrato para coibir as irregularidades, não o tendo feito apesar das inúmeras anormalidades verificadas e da ausência de condições materiais;
10.35. quando o Sr. Cláudio Fernando Guedes Bezerra assumiu a gestão municipal, a CEF já estava totalmente ciente de todo o andamento dos contratos e de cada uma das irregularidades, inclusive da permanência destas;
10.36. assim, fica evidente que a comunicação dos fatos à CEF se caracteriza redundante, tratando-se de formalidade dispensada diante da gravidade do caso e prejuízos ao erário;
10.37. nesse sentido, não haveria que se falar em responsabilidade pela inexecução do objeto, já que o convênio não foi celebrado pelo defendente; a assinatura do contrato de repasse foi realizada pelo Sr. Azoka José Maciel Gouveia, restando as obras paralisadas em virtude do total descaso do gestor à época e da CEF para o atingimento das metas;
10.38. reproduz excertos de acórdãos do E.TCU que reforçam a natureza subjetiva da responsabilidade de administradores públicos, como o seguinte, v.g.:
Boletim de Jurisprudência nº 151/2016 
ENUNCIADO: 'No âmbito dos processos do TCU, a responsabilidade dos administradores de recursos públicos, com base no art. 70, parágrafo único, da Constituição Federal, é de natureza subjetiva, seguindo a regra geral da responsabilidade civil. Portanto, são exigidos, simultaneamente, três pressupostos para a responsabilização do gestor: i) ato ilícito na gestão dos recursos públicos; ii) conduta dolosa ou culposa; iii) nexo de causalidade entre o dano e o comportamento do agente. Deve ser verificada, ainda, a ocorrência de eventual excludente de culpabilidade, tal como inexigibilidade de conduta diversa ou ausência de potencial conhecimento da ilicitude'. 
Acórdão 2781/2016-TCU-Plenário, em 01 de novembro de 2016. RELATOR MINISTRO BENJAMIN ZYMLER 
10.39. de tudo que foi exposto, pugna que não há conduta de competência do Sr. Cláudio Fernando passível de extrair-se dano à Administração Pública, muito pelo contrário, tendo em vista que o mesmo já se pronunciou nos fatos demonstrando sua boa-fé e probidade na administração dos interesses públicos; consequentemente, sustenta também não haver que se falar em nexo causal entre sua conduta e eventuais prejuízos;
10.40. conclui que, conforme os contornos teóricos e normativos reproduzidos, resta induvidoso que a responsabilidade civil somente é atribuível aos gestores da coisa pública na exata medida em que, no seu agir, contribuam para o evento lesivo com dolo ou culpa, ou seja, ainda que houvesse algum dano concreto decorrente de uma ação ou omissão, o defendente não poderia sofrer qualquer responsabilização por ausência de dolo ou culpa do mesmo;
10.41. observa que inexistiu por parte do responsável má-fé ou intenção de menosprezar a legislação regente da matéria, que, em momento algum, restou evidenciada a intenção do defendente no sentido de intervir para a concretização de qualquer irregularidade;
10.42. colaciona, a seguir, correntes doutrinárias, lastreadas em premissas diversas, contudo, convergindo no entendimento de que, para ser efetivamente configurado eventual ato de improbidade, o agente deverá agir de forma intencional, estabelecendo a necessidade do elemento subjetivo para configuração da improbidade, não se admitindo a responsabilidade objetiva;
10.43. repisa que, em momento algum nos autos, foi indicado favorecimento, vantagem indevida, enriquecimento ilícito, bem como condutas eivadas de má-fé ou dolo, inexistindo elementos que vinculem ao Sr. Cláudio Fernando qualquer responsabilização pela situação da inexecução parcial da obra;
10.44. in fine, requer o interessado que seja a defesa recebida e provida, de forma a lhe isentar de qualquer responsabilização, emitindo parecer prévio recomendando a exclusão da responsabilidade do Sr. Cláudio Fernando Guedes Bezerra em relação ao Contratos de Repasse 330.583-22/2010 (SIAFI 740053) e à TC Processo 017.296/2015-3. 
Análise
11. O Sr. Cláudio Fernandes Guedes Bezerra (gestão 2009-2012) alega, em síntese, que a responsabilidade pelo dano ao erário seria do ex-gestor, Sr. Azoca José Maciel Gouveia (gestão 2009-2012) , que firmara o contrato de repasse e executara parcialmente a obra, e da Caixa Econômica Federal, agente fiscalizador que se teria omitido em rescindir o contrato de repasse e penalizar o então prefeito municipal diante de obra eivada de irregularidades. Afirma, também, ter impetrado ação judicial (0801971-78.2016.4.05.8300, no TRF 5ª Região) visando a exclusão do município do sistema Cauc/Siafi e dos demais meios de restrições creditícias, com tutela antecipada deferida. Diante da natureza da responsabilidade subjetiva no âmbito do E. TCU, não haveria como imputar-lhe conduta omissiva-comissiva com nexo de causalidade relacionada ao dano ao erário, diante da paralização e inexecução do objeto avençado. Ao final, requer que sua responsabilidade seja excluída nos presentes autos.
12. O Contrato de Repasse 330.583-22/2010 (Siafi 740053) foi celebrado em 13/10/2010 pelo Sr. Azoca José Maciel Gouveia (peça 1, p. 43-50) . Os relatórios técnicos que evidenciaram impropriedades foram gerados em 6/7/2012 e 5/11/2012 (respectivamente: 1º Relatório de Acompanhamento de Engenharia - RAE, atestando a execução de 2,19% dos serviços, correspondente a um montante de R$ 22.872,71, objeto do Boletim de Medição 1, peça 1, p. 65-67; e RAE 02 com 7,05% de ateste no período, alusivo ao Boletim de Medição 2, totalizando até então, 9,24% do total contratado, peça 1, p. 69-71) . Os recursos foram descentralizados em 28/12/2012 (no final da gestão do Sr. Azoca) , conforme peça 1, p. 5 e 163.
13. Somente em 5/9/2013, já na gestão do Sr. Cláudio Fernandes Guedes Bezerra, foram sanadas as pendências que impediam o desbloqueio dos recursos para saque (peça 1, p. 85-86) . 
14. Diante da liberação dos recursos para saque, o Sr. Cláudio Fernandes Guedes Bezerra procedeu ao pagamento de R$92.400,00, conforme peça 1, p. 157 (envio de TED no valor de R$ 96.506,02, sendo R$ 92.400,00 procedentes dos recursos federais repassados) e demonstrativo de débito (peça 1, p. 167-169) . O município não nos apresentou a prestação de contas relacionada a parcela desbloqueada (peça 1, p. 4) .
15. Posteriormente, em 7/11/2013 (Ofício GP - 290/2013, peça 1, p. 89) , o Sr. Cláudio Fernandes solicitou um realinhamento dos preços, pois entendia que os valores orçados com base no Sinapi 2009/2010 não refletiam a realidade de mercado em 2013.
16. Em sucessivas manifestações, a CEF informa os requisitos para a alteração contratual pretendida. Há registros de reuniões agendadas às quais a prefeitura não compareceu, conforme excerto seguinte, de e-mail de 7/3/2014 (peça 1, p. 97) :
'1- Em atendimento à demanda em epígrafe, informamos que foi marcada reunião de controle com os representantes da Prefeitura Municipal de Aliança para tratar de questões relativas às pendências as quais impedem o regular andamento dos contratos sob gestão desta GIDUR firmados com o município, sobretudo o contrato de repasse n° 330.583-22. Entretanto, mesmo tendo sido cientificada das pendências já apontadas por esta GEATO e da importância da resolução tempestiva destas a Prefeitura não compareceu ao evento, o que nos deixou impossibilitados de dar posicionamento mais específico sobre quais medidas serão tomadas para que os contratos voltem à regularidade.
2- Diante do exposto, informamos que estamos tentando marcar outra reunião com os representantes do município com o escopo de juntos buscarmos solução viável para a regularização das pendências, inclusive a necessidade de apresentação da certidão citada no of. 1 18/2014-MCIDADES e outras.
3- Tão logo tenhamos algum posicionamento do município e/ou resultado da reunião, informaremos prontamente a esta GEATO.
4- Sem mais para o momento, permanecemos à disposição'.
17. O posicionamento final da CEF, expresso no PA Gidurca 739/2014 #CONFIDENCIAL 10, de 30/7/2014 (peça 1, p. 4-7) , informa sobre a inércia da prefeitura, conforme excerto seguinte (peça 1, p. 5) :
'4.1. Informamos que não houve posicionamento da Gestão Municipal referente ao último ofício elencado acima. Em virtude da inércia da Prefeitura no atendimento das pendências para fins de regularização do contrato e encerramento com redução de metas, notificamos sobre a instauração da TCE o prefeito e exprefeito'.
18. O interesse do Sr. Cláudio Fernandes Guedes Bezerra na reprogramação financeira limitou-se ao ofício mencionado. Não constam nos autos ações concretas direcionadas à continuidade das obras visando a conclusão do objeto pactuado.
19. Em relação à Ação Judicial 0801971-78.2016.4.05.8300, em que mencionada o deferimento da tutela antecipada, foi promovida pesquisa no sítio do TRF 5ª Região (peça 26, anexa) em que se evidenciou o insucesso do município de Aliança/PE diante da apelação exitosa promovida pela União (sessão de 12/12/2017) , conforme excerto seguinte (peça 26, p. 3-5) :
'PJe-APELAÇÃO CÍVEL 0801971-78.2016.4.05.8300
APELANTE: UNIÃO FEDERAL
APELADO: MUNICIPIO DE ALIANÇA
ADVOGADO: PAULO GABRIEL DOMINGUES DE REZENDE e outros
ORIGEM: 12ª VARA FEDERAL DE PERNAMBUCO
RELATOR:DES. FEDERAL VLADIMIR SOUZA CARVALHO - 2ª TURMA
 (Ementa) 
Administrativo e Processual Civil. Apelação contra sentença que, nos autos da ação ordinária 0801971-78.2016.4.05.8300, julgou procedente o pedido da inicial, para determinar que a parte ré retire do sistema CAUC/SIAFI e dos demais meios de restrições creditícias, as irregularidades atribuídas ao Município-autor, relacionadas a pendências no cumprimento do Convênio de n° CR 0330583-22-SINCONV 740053, firmado com o Ministério das Cidades, bem como suspenda qualquer medida coercitiva para cobrança do débito.
1. Segundo a apelante, i) apesar de o Município informar que abriu processo de Tomada de Contas Especial, não há qualquer informação sobre a continuidade deste; ii) a mera inscrição do ex-gestor na Dívida Ativa Municipal em nada comprova que efetivamente estão sendo adotadas medidas para ressarcir o erário; iii) sequer o município autor comprovou ter ajuizado ação de improbidade em face do ex-gestor.
 (...) 6. Contudo, conforme se observa na sentença e nas contrarrazões, o atual gestor tomou as seguintes medidas contra ex-gestor: i) notificação extrajudicial (doc. 05 da inicial) , inclusive lançando o respectivo débito em dívida ativa (doc. 05.1 da inicial) ; ii) instauração de Tomada de Contas Especial (doc. 06 da inicial) , as quais não atendem aos requisitos previstos nos §§ 2º e 3º, da Instrução Normativa 01/1997. Sequer consta nos autos comprovação de que teria sido ajuizada ação de improbidade administrativa contra o ex-gestor faltoso.
7. Ademais, constata-se que o objeto do referido convênio, qual seja, estruturação do espaço urbano com construção de calçadas, sinalização viária e pavimentação em paralelepípedos graníticos em diversas ruas do Município, não se enquadra nas exceções previstas no art. 25, § 3º, da Lei Complementar 101, nem no art. 26, § 2º, da Lei 10.522.
8. Apelação provida, para julgar improcedente o pedido exordial. Honorários advocatícios arbitrados em 10%, sobre o valor atualizado da causa, a teor das disposições contidas no art. 85, § 2º, do Código de Processo Civil.
 (Acórdão) 
Decide a Segunda Turma do Tribunal Regional Federal da 5ª Região, por unanimidade, dar provimento à apelação, nos termos do voto do Relator, na forma do relatório e notas taquigráficas que passam a integrar o presente julgado. (destaques acrescidos) '.
20. O município de Aliança/PE apresentou embargos de declaração (não acolhidos) e Recurso Especial, conforme extrato processual (peça 26, p. 6) .
21. O Sr. Cláudio Fernandes Guedes Bezerra entendia que a obra estava eivada de irregularidades e sua continuidade era inviável, em razão inclusive do desalinhamento de preços, logo não deveria ter promovido o pagamento de parcela de obra inservível como o fez. A conduta do Sr. Cláudio Fernandes Guedes Bezerra de promover o pagamento de medição de obra que entendia irregular e de não dar continuidade ao objeto da avença foram decisivos para a concretização do dano ao erário.
22. Assim, houve o dano decorrente da obra paralisada e inservível. As condutas do Sr. Cláudio Fernandes Guedes Bezerra em efetuar o pagamento inquinado de irregularidade, em desobedecer ao princípio da continuidade administrativa ao não dar seguimento às obras, foram decisivos para a ocorrência do dano. Há evidente nexo causal entre a sua conduta e o dano, sendo cabível, portanto, a responsabilidade subjetiva do Sr. Cláudio Fernandes Guedes Bezerra.
23. Observa-se, ainda, que o presente caso não é fato isolado, havendo outro precedente já julgado pela E. Corte de Contas envolvendo o mesmo município de Aliança/PE e os Srs. Cláudio Fernandes Guedes Bezerra e Azoca José Maciel Gouveia. O caso em tela assemelha-se àquele tratado no TC Processo 024.147/2015-0 (Acórdão 8586/2017-TCU-Segunda Câmara, Relator Ministro André de Carvalho, retificado pelo Acórdão 10117/2017-TCU-Segunda Câmara) . Naquela assentada, o Tribunal apreciou tomada de contas especial instaurada pela Caixa Econômica Federal (Caixa) em desfavor de dois ex-prefeitos de Aliança/PE (gestões: 2009-2012 e 2013-2016, respectivamente) , diante da inexecução do Contrato de Repasse 312.673-33/2009 e do Contrato de Repasse 312.673-33/2XXX.280.353-XX/2009 celebrados pela Caixa, como mandatária da União representada pelo Ministério do Turismo, e o referido município para a execução das obras de pavimentação em paralelepípedo e de construção de Centro de Informações Turísticas, respectivamente. O primeiro gestor municipal deixou a obra paralisada (Sr. Azoca José Maciel Gouveia) , com diversas irregularidades. O sucessor, Sr. Cláudio Fernandes Guedes Bezerra, não deu continuidade à obra, não justificou a inviabilidade de sua finalização. Mediante o Acórdão 8586/2017-TCU-Segunda Câmara, o E. TCU deliberou julgar as contas de ambos os gestores irregulares, imputando-lhes débito e cominando a multa prevista no art. 57 da Lei 8.443/1992. Reproduz-se a seguir, por oportuno, excerto que fundamenta o aludido acórdão:
'10. De outra sorte, o MPTCU divergiu parcialmente da unidade técnica e, assim, pugnou pela solidária responsabilização dos dois prefeitos pelo débito apurado nesta TCE, aduzindo, para tanto, que, como os dois ajustes teriam adentrado sobre a gestão do Sr. Cláudio Bezerra, ele também poderia ter atendido às diligências suscitadas pela Caixa para a apresentação da prestação de contas dos ajustes e a entrega do boletim de medição, entre outros documentos então requeridos, salientando que essa medida teria viabilizado a conclusão do CR 312.673-33/2009, além da não paralisação do CR 280.353-745/2009, de tal modo que, por isso, a conduta omissivo-comissiva do Sr. Cláudio Bezerra teria concorrido, sim, para a inexecução dos ajustes, devendo ser condenado ao pagamento do débito solidariamente com o Sr. Azoka Gouveia, além de lhes ser aplicada a multa prevista no art. 57 da Lei 8.443, de 1992.
11.	 Peço licença para também discordar parcialmente da unidade técnica e, assim, incorporar o parecer do Parquet especial a estas razões de decidir.
12. Ao Sr. Azoka Gouveia foi imputada a responsabilidade por não ter prestado as contas dos contratos de repasse, além de não ter justificado as irregularidades constatadas nas obras, deixando de sanear as pendências junto à Caixa para viabilizar a conclusão das obras.
13.	Na mesma linha, não há como afastar a responsabilidade solidária do prefeito sucessor, já que ele se omitiu na adoção das medidas necessárias para a conclusão da obra paralisada e para o resguardo dos cofres públicos federais, contribuindo, então, para a perpetração do prejuízo ao erário, em sintonia com a Súmula n. 230 do TCU, de tal modo que ele também merece sofrer a condenação em débito e em multa'.
24. Em geral, a responsabilização do gestor pela inexecução deve ser apenas pelo valor correspondente à fração não concretizada do objeto. 
25. Entretanto, quando o objeto é executado parcialmente e fora das especificações contidas no plano de trabalho, e sendo impossível seu aproveitamento futuro, como no presente caso (detalhado no parágrafo 5 e peça 1, p. 5 e 195-196) , deve o gestor ser responsabilizado pela totalidade dos recursos repassados.
26. Alguns ministros desta Corte de Contas tem reiterado esse entendimento de acordo com os Acórdão 2828/2015-TCU-Plenário, Rel. Bruno Dantas; 1.731/2015-TCU-1ª Câmara, Rel. Bruno Dantas; 1.960/2015-TCU-1ª Câmara, Rel. Walton Alencar Rodrigues; 3.324/2015-TCU-2ª Câmara, Rel. Augusto Nardes; 7.148/2015-TCU-1ª Câmara, Rel. Walton Alencar Rodrigues e 2.158/2015-TCU-2ª Câmara, Rel. Ana Arraes.
27. Conforme o Relatório de TCE 165/2014 (peça 1, p. 175) , no caso em tela não se vislumbra a possibilidade de aproveitamento do que foi executado para conclusão posterior do objeto avençado, não podendo ser extraídos daquilo que foi executado quaisquer dos benefícios almejados originalmente. Houve, portanto, completo desperdício de dinheiro público, o qual deve ser integralmente devolvido aos cofres federais. 
28. Assim, as alegações apresentadas pelo responsável não merecem ser acolhidas, dando ensejo, diante do completo desperdício de recursos, ao julgamento pela irregularidade das contas, cuja conduta contribuiu para o dano ao erário.
CONCLUSÃO
29. Trata o presente processo de Tomada de Contas Especial - TCE, instaurada contra o Sr. Cláudio Fernando Guedes Bezerra (CPF XXX.881.914-XX) , ex-prefeito municipal de Aliança/PE (gestão 2013-2016) , em razão da não execução do objeto do Contrato de Repasse 330.583-22/2010 (Siafi 740053) , firmado entre o Ministério das Cidades e o município de Aliança/PE com a interveniência da Caixa (peça 1, p. 43-50) .
30. A instrução de peça 13 alvitrou a citação do responsável, Sr. Cláudio Fernando Guedes Bezerra.
31. Devidamente citado, o responsável apresentou suas alegações de defesa nas peças 19-23, que, analisadas na seção 'Exame Técnico, não mereceram ser acolhidas.
32. Assim, alvitra-se o julgamento pela irregularidade das contas, com imputação de débito ao responsável, além de cominação da multa prevista no art. 57 da Lei 8.443/1992.
PROPOSTA DE ENCAMINHAMENTO
33. Ante o exposto, submetem-se os autos à consideração superior, propondo ao TCU:
a) julgar irregulares as contas do Sr. Cláudio Fernandes Guedes Bezerra (CPF XXX.881.914-XX) , alusivas aos recursos do Contrato de Repasse 330.583-22/2010 (Siafi 740053) , repassados pelo Ministério das Cidades ao Município de Aliança/PE, com fundamento no art. 71, inciso II, da CF/88, nos arts. 1º, inciso I, 8º, § 2º, 15, e 16, inciso III, alínea 'c', da Lei 8.443/1992, e nos arts. 1º, inciso I, 201, § 2º, 205, e 209, inciso III, do RI-TCU;
b) condenar em débito o Sr. Cláudio Fernandes Guedes Bezerra (CPF XXX.881.914-XX) , para o pagamento da quantia a seguir especificada, conforme preconizam os arts. 19, caput, e 23, inciso III, da Lei 8.443/1992, c/c os arts. 210, caput, e 214, inciso III, do RI-TCU, com a fixação do prazo de 15 (quinze) dias, a contar da notificação, para comprovar, perante o Tribunal, nos termos do art. 214, inciso III, alínea 'a', do RI-TCU, o recolhimento da dívida em favor do tesouro nacional, atualizada monetariamente e acrescida dos juros de mora, calculados a partir das datas de ocorrência do seu fato gerador até o efetivo recolhimento, abatendo-se, na oportunidade, as quantias já recolhidas ou quaisquer novos valores eventualmente ressarcidos, na forma da legislação em vigor;
	Data da Ocorrência
	Valor Original (R$) 

	12/9/2013
	92.400,00

c) aplicar multa individual ao Sr. Cláudio Fernandes Guedes Bezerra (CPF XXX.881.914-XX) , com base no art. 57 da Lei 8.443/1992, c/c o art. 267 do Regimento Interno do TCU, com fixação do prazo de quinze dias, a contar da notificação, para comprovar, perante o Tribunal (art. 214, inciso III, alínea 'a', do Regimento Interno) , o recolhimento da dívida aos cofres do tesouro nacional, atualizada monetariamente desde a data do acórdão que vier a ser proferido até a do efetivo recolhimento, se for paga após o vencimento, na forma da legislação em vigor;
d) autorizar a cobrança judicial das dívidas, caso não atendidas as notificações, nos termos do art. 71, § 3º, da CF/88, do art. 28, inciso II, da Lei 8.443/1992, e dos arts. 214, inciso III, alínea 'b', e 215, do RI-TCU;
e) autorizar o pagamento parcelado das dívidas, caso seja requerido, em até 36 parcelas mensais e consecutivas, nos termos do art. 26 da Lei 8.443/1992 e do art. 217 do RI-TCU, fixando-se o prazo de 15 (quinze) dias, a contar do recebimento da notificação, para a comprovação, perante o Tribunal, do recolhimento da primeira parcela, e de 30 (trinta) dias, a contar da parcela anterior, para a comprovação do recolhimento das demais parcelas, devendo incidir sobre cada valor mensal corrigido monetariamente, os acréscimos legais, na forma prevista na legislação em vigor (art. 217, § 1º, do RI-TCU) , esclarecendo aos responsáveis que a falta de pagamento de qualquer parcela importará no vencimento antecipado do saldo devedor (art. 217, § 2º, do RI-TCU) ;
f) encaminhar cópia da deliberação que vier a ser proferida, bem como do relatório e do voto que a fundamentarem, ao Procurador-Chefe da Procuradoria da República em Pernambuco/PE, nos termos do § 3º do art. 16 da Lei 8.443/1992 c/c o § 7º do art. 209 do Regimento Interno do TCU, para adoção das medidas que entender cabíveis".
Enfim, por intermédio da Exma. Sra. Procuradora-Geral Cristina Machado da Costa e Silva, o Ministério Público junto ao Tribunal (MPTCU) anuiu, em conta singela (Peça 30) , à referida proposta da então Secex-CE.
	É o Relatório.

Paulo Gabriel Domingues de Rezende (OAB/PE 26.965) e outros, representando Cláudio Fernando Guedes Bezerra.

Procuradora-Geral Cristina Machado da Costa e Silva.

TOMADA DE CONTAS ESPECIAL. CONTRATO DE REPASSE. EXECUÇÃO APENAS PARCIAL DO OBJETO. NÃO APROVEITAMENTO DA PARCELA EXECUTADA. CITAÇÃO. NÃO COMPROVAÇÃO DA BOA E REGULAR APLICAÇÃO DOS RECURSOS FEDERAIS TRANSFERIDOS. REJEIÇÃO DAS ALEGAÇÕES DE DEFESA. CONTAS IRREGULARES. DÉBITO. MULTA. DETERMINAÇÃO. COMUNICAÇÃO.

TOMADA DE CONTAS ESPECIAL (TCE)

Secretaria do TCU no Estado do Ceará (Sec-CE).

Trata-se de tomada de contas especial instaurada pela Caixa Econômica Federal (Caixa) em desfavor do Sr. Cláudio Fernando Guedes Bezerra, como então prefeito de Aliança - PE (gestão: 2013-2016) , diante da inexecução do Contrato de Repasse 330.583-22/2010 (Siafi 740053) destinado à construção de calçadas, de sinalização viária e de pavimentação com paralelepípedo granítico em diversas ruas do aludido município pelo aporte de recursos federais provenientes do então Ministério das Cidades sob o valor de R$ 1.000.000,00, tendo a vigência do ajuste sido estipulada para o período de 13/12/2010 a 25/3/2014.
Em linhas gerais, após as duas vistorias realizadas em 5/7 e 5/11/2012, a Caixa constatou a execução de apenas 9,24% dos itens de serviço previstos no ajuste pactuado pelo então prefeito (Azoka José Maciel Gouveia - gestão: 2009-2012) , tendo notificado o município sobre as pendências para a autorização de saque das respectivas medições e ela sido emitida somente em 5/9/2013, já na gestão do prefeito sucessor (Cláudio Fernando Guedes Bezerra) , sob o valor de R$ 92.400,00 (Peça 1, p. 65-87) .
Em 7/11/2013, o prefeito sucessor solicitou a atualização dos preços pactuados no ajuste, considerando que teriam sido usados como referência os valores apontados para 2010 pelo Sistema Nacional de Pesquisa de Custos e Índices da Construção Civil - Sinapi (Peça 1, p. 89) , tendo a Caixa requerido ao município, por diversas vezes e sem sucesso, a apresentação da documentação necessária à reprogramação do contrato de repasse (Peça 1, p. 91-96) .
Esgotadas, contudo, as medidas administrativas, o relatório do tomador de contas (Peça 1, p. 173-179) concluiu que: (i) não teria sido alcançada a consecução do objetivo almejado, não apresentando as obras a necessária funcionalidade, apesar da execução parcial do objeto pactuado, já que teriam sido iniciados apenas os itens de serviço preliminares, sem apresentar, todavia, nenhum benefício à comunidade; e (ii) a responsabilidade pela inexecução do ajuste seria do Sr. Cláudio Fernando Guedes Bezerra, já que ele teria recebido a parcela dos recursos federais, mas teria paralisado o empreendimento sem  apresentar as devidas justificativas sobre a eventual impossibilidade de concluir a avença.
Por seu turno, o relatório de auditoria da Controladoria-Geral da União (CGU) endossou as conclusões da Caixa (Peça 1, p. 195-197) , destacando que, em 20/4/2016, o município havia obtido a tutela antecipada em ação ordinária ajuizada contra a União, em face da suspensão dos repasses federais decorrente do inadimplemento no aludido ajuste (Processo 0801971-78.2016.4.05.8300 na 12ª Vara Federal de Pernambuco - Peças 3 e 6 a 8) .
No âmbito do TCU, a então Secex-PE propôs o sobrestamento dos autos, tendo em vista que a União teria interposto a apelação contra a sentença pela procedência do pedido do município, mas, como as medidas até então adotadas no âmbito da referida ação ordinária não teriam o condão de obstar a tramitação desta TCE, já que ela se encontrava ainda na fase inicial de saneamento do processo, deixei de acolher a proposta da unidade técnica e, assim, determinei o prosseguimento do feito (Peças 9 e 11) .
Por esse prisma, ao passar a assumir a instrução do processo, a então Secex-CE promoveu a citação de Cláudio Fernando Guedes Bezerra, diante da não comprovação da boa e regular aplicação dos recursos federais repassados pelo aludido ajuste (Peças 13 e 14) , tendo o exprefeito apresentado a sua defesa (Peças 19-23) , alegando, em síntese, que:
a responsabilidade pelo dano seria do prefeito antecessor, pois teria executado parcialmente a obra, além da própria Caixa, já que teria se omitido em rescindir o ajuste e em apenar o referido prefeito, salientando que, mesmo diante das pendências apontadas, a Caixa teria liberado o saque dos recursos federais pelo município em 5/9/2013;
teria tomado as providências para resguardar o erário, com a notificação extrajudicial do prefeito antecessor, a inscrição do débito na dívida ativa e a constituição da comissão de tomada de contas especial sobre as falhas na aplicação dos recursos recebidos pelo município, além da mencionada ação ordinária para a retirada da inadimplência do município perante a União;
teria se disposto a dar continuidade à execução do contrato de repasse, mas, ante a inexequibilidade dos preços unitários, teria encaminhado o devido ofício ao então Ministério das Cidades, em 7/11/2013, requerendo o "realinhamento" dos preços para a realidade do mercado; e
a licitação e a assinatura do contrato com a construtora, além das medições e dos demais atos relativos à execução parcial do objeto, teriam ocorrido na gestão do prefeito antecessor, embora a liberação dos recursos federais tivesse ocorrido durante a sua gestão, de tal modo que teria restado ao prefeito sucessor apenas o pagamento dos itens de serviço realizados, não podendo ser responsabilizado pela inexecução ou pelas irregularidades verificadas antes do início da sua gestão.
De todo modo, após a análise final do feito, a então Secex-CE propôs a irregularidade das contas de Cláudio Fernando Guedes Bezerra para condená-lo ao pagamento do débito apurado nos autos, além de lhe aplicar a multa legal, tendo o MPTCU anuído a essa proposta.
Incorporo os pareceres da unidade técnica e do MPTCU a estas razões de decidir.
O referido dano ao erário materializou-se a partir da falta de continuidade na execução do ajuste por parte do prefeito sucessor (Cláudio Fernando Guedes Bezerra) , após ter efetuado o saque da primeira parcela dos recursos federais, salientando que ele poderia ter contado, ainda, com o restante dos recursos federais previstos para a conclusão do empreendimento (mais de 90%, equivalendo a R$ 907.600,00) . 
Por esse ângulo, a solicitação de "realinhamento dos preços" ao órgão federal concedente, após o transcurso de aproximadamente 11 (onze) meses desde a sua posse, não teria o condão de eximi-lo do dever de ter dado a necessária continuidade às obras contratadas pela municipalidade, nem de ter apresentado os documentos requeridos pela Caixa para a eventual reprogramação das metas, até porque já teria autorizado o pagamento dos itens de serviço prestados durante o mandato do antecessor, não se mostrando adequada, no presente momento, a mera alegação de que pairariam dúvidas sobre a regularidade da execução das obras com as correspondentes despesas liquidadas durante a respectiva gestão.
Não por acaso, o presente processo de TCE evidenciou as sucessivas manifestações da Caixa com a informação sobre os requisitos para a alteração contratual pretendida, aí incluídas as informações sobre a reunião agendada e sobre o não comparecimento dos representantes do município (Peça 1, p. 91-103) .
Nessa esteira, a unidade técnica ressaltou que a conduta do Sr. Cláudio Fernando Guedes Bezerra no sentido de efetuar o pagamento dos itens de serviço até então executados (segundo ele: considerados irregulares pela Caixa) e de não dar continuidade às obras (tão necessárias à população) teria contribuído direta e decisivamente para a ocorrência do aludido dano ao erário, já que o correspondente dispêndio dos recursos federais não teria produzido nenhum resultado útil em favor da comunidade local, tendo a inércia em retomar a execução do contrato de repasse frustrado integralmente o alcance dos objetivos colimados pela avença.
De igual sorte, não deve ser acolhida a mera alegação de ter tomado as providências para o suposto resguardo do erário, já que não teria apresentado os comprovantes das eventuais ações adotadas contra o prefeito antecessor, destacando que a aludida ação ordinária ajuizada contra a União, além de não se enquadrar como medida para o resguardo do patrimônio público, ainda teve o desfecho desfavorável ao município, já que a apelação da União foi provida pelo Tribunal Regional Federal da 5ª Região (Peça 26) , tendo ficado assinalado, nesse ponto, que:
	" (...) 1. Segundo a apelante, i) apesar de o Município informar que abriu processo de Tomada de Contas Especial, não há qualquer informação sobre a continuidade deste; ii) a mera inscrição do ex-gestor na Dívida Ativa Municipal em nada comprova que efetivamente estão sendo adotadas medidas para ressarcir o erário; iii) sequer o município autor comprovou ter ajuizado ação de improbidade em face do ex-gestor.
	 (...) 6. Contudo, conforme se observa na sentença e nas contrarrazões, o atual gestor tomou as seguintes medidas contra ex-gestor: i) notificação extrajudicial (doc. 05 da inicial) , inclusive lançando o respectivo débito em dívida ativa (doc. 05.1 da inicial) ; ii) instauração de Tomada de Contas Especial (doc. 06 da inicial) , as quais não atendem aos requisitos previstos nos §§ 2º e 3º, da Instrução Normativa 01/1997. Sequer consta nos autos comprovação de que teria sido ajuizada ação de improbidade administrativa contra o ex-gestor faltoso" (grifou-se) .
Bem se sabe que a jurisprudência do TCU é firme no sentido da responsabilidade pessoal do gestor pela comprovação da boa e regular aplicação dos recursos federais recebidos mediante convênio ou instrumentos congêneres, submetendo todo aquele que administra recursos públicos ao dever de demonstrar o correto emprego dos valores federais, nos termos do art. 70, parágrafo único, da Constituição de 1988 e do art. 93 do Decreto-Lei nº 200, de 1967 (v.g.: Acórdãos 27/2004 e 1.569/2007, da 2ª Câmara, e Acórdãos 11/1997, 1.659/2006 e 59/2009, do Plenário) .
Por esse ângulo, a total impugnação dos dispêndios supostamente incorridos na avença, diante da ausência de elementos capazes de demonstrar a boa e regular aplicação dos recursos federais transferidos, configura ofensa não só às regras legais, mas também aos princípios basilares da administração pública, já que, ao final e ao cabo, o gestor deixa de prestar satisfação à sociedade sobre o efetivo emprego dos recursos públicos postos à sua disposição, em face, inclusive, do referido desperdício dos valores federais parcialmente aplicados ante a falta do correspondente proveito em prol da comunidade local, dando ensejo, assim, à presunção legal de dano ao erário pela integralidade dos valores federais repassados com a subjacente imputação do correspondente débito e a aplicação da subsequente multa legal. 
Não se vislumbra, aliás, a prescrição da pretensão punitiva do TCU no presente caso concreto, haja vista que não houve o transcurso de mais de dez anos entre a ordem para a citação no âmbito do TCU, em 5/9/2017 (Peça 13) , e a data fatal para a prestação de contas final do ajuste, em 24/5/2014 (peça 1, p. 147) , nos termos do Acórdão 1441/2016-TCU-Plenário.
Eis que, por meio do referido Acórdão 1.441/2016 proferido pelo Plenário na Sessão Extraordinária de 8/6/2016, o TCU firmou o seu entendimento no sentido de que a prescrição da pretensão punitiva deve seguir a regra geral do prazo decenal, contado a partir do fato, em linha com o art. 205 do Código Civil brasileiro, interrompendo-se a contagem do aludido prazo com a ordem de citação, nos termos do art. 240, caput, da Lei nº 13.105 (Código Processual Civil) , de 2015.
Sem prejuízo, todavia, do respeito a esse entendimento do Tribunal, reitero a minha ressalva já registrada em vários outros julgados do TCU no sentido de que, na ausência de lei específica, o TCU não deveria aplicar qualquer prazo prescricional sobre a referida pretensão punitiva ou, então, na pior das hipóteses, o Tribunal deveria aplicar a regra prescricional fixada pela Lei nº  9.873, de 1999, não só porque ela trata diretamente de prescrição no âmbito do direito administrativo sancionador, mas também porque, entre outras medidas, a aludida lei manda aplicar o prazo prescricional penal, quando a infração administrativa também configure crime, além de determinar expressamente que, no caso de ilícito continuado ou permanente, a contagem do prazo se inicie no dia da cessação do aludido ilícito.
Por conseguinte, ao tempo em que registro essa minha posição pessoal, pugno pela aplicação da multa legal ao responsável, submetendo-me, pois, ao entendimento fixado pelo TCU no âmbito do aludido Acórdão 1441/2016-TCU-Plenário, sem prejuízo, contudo, de também registrar a falha cometida pela Caixa no seu procedimento de liberação dos recursos para a referida obra, a despeito de ela se encontrar paralisada, ainda mais porque o ente repassador não teria recebido a respectiva prestação de contas parcial e o novo gestor municipal ainda não teria assumido o formal compromisso com a continuidade do ajuste.
Por esse prisma, o TCU deve expedir determinação à Caixa no sentido de condicionar a liberação de saque dos recursos federais ao atendimento de todas as pendências relativas à execução físico-financeira do correspondente contrato de repasse, aí incluídas a aprovação da prestação parcial de contas e a comprovação de o empreendimento não se encontrar paralisado, quando a autorização de saque ocorrer após o término do mandato do prefeito até então responsável pela execução do ajuste.
Entendo, portanto, que o TCU deve julgar irregulares as contas de Cláudio Fernando Guedes Bezerra para condená-lo ao pagamento do débito apurado nos autos, além de lhe aplicar a multa prevista no art. 57 da Lei nº 8.443, de 1992, sem prejuízo do envio da determinação ora suscitada nestas razões de decidir.
	Ante o exposto, pugno pela prolação do Acórdão ora submetido a este Colegiado.
TCU, Sala das Sessões, em 29 de janeiro de 2019.
Ministro-Substituto ANDRÉ LUÍS DE CARVALHO 
Relator